臺灣高等法院臺南分院刑事判決　九十四年度上易字第五三四號
上訴人　臺灣臺南地方法院檢察署檢察官
被告　乙○○
選任辯護人　查名邦律師
上列上訴人因被告詐欺案件，不服臺灣臺南地方法院九十四年度
易字第三四五號中華民國九十四年八月三十一日第一審判決（起
訴案號：臺灣臺南地方法院檢察署九十三年度偵續字第八二號）
，提起上訴，本院判決如下：
    主    文
上訴駁回。
    理    由
一、公訴意旨略以：被告乙○○意圖為自己不法所有，基於概括
    犯意，於民國（下同）八十三年四月間，因國喬建設股份有
    限公司（下稱國喬公司）興建之房屋，即將於八十四年七月
    十八日下午四時許，為臺灣臺南地方法院公開拍賣，乃向告
    訴人甲○○、被害人丙○○、丁○○○佯稱伊現任職於臺南
    地方法院，有管道及人際關係，可以順利代為拍得，惟每間
    定金為新臺幣（下同）四萬元，手續費用為二千元，告訴人
    甲○○、被害人丙○○、丁○○○不疑有詐，分別向被告乙○○表明要標買十四間、十多間及四間不等，告訴人甲○○
    於八十三年五月十日及十六日，在被害人丙○○位於臺南縣
    永康市○○路二三巷五八弄一號之住處，交付被告乙○○二
    張一信支票，合計五十八萬八千元，並經兌現，被害人丙○○則於八十三年五月某日，在上址，將定金、手續費用共計
    約五、六十萬元交予被告乙○○，被害人丁○○○亦於八十
    三年五月某日，在上址，將定金、手續費用共計約十餘萬元
    交予被告乙○○。嗣經告訴人甲○○前往法院查看公告，發
    現法院停止拍賣公告，乃向乙○○催討上開定金及手續費用
    ，然被告乙○○僅退還七萬元予甲○○，餘款簽發二張本票
    ，詎屆期本票經甲○○提示不獲兌現，致被害人丙○○、丁○○○部分，被告乙○○則分文未還，因認被告涉有刑法第
    三百三十九條第一項之詐欺取財罪嫌云云。
二、按犯罪事實應依證據認定之，無證據不得認定其犯罪事實；
    又不能證明被告犯罪者，即應諭知無罪之判決，刑事訴訟法
    第一百五十四條第二項、第三百零一條第一項分別定有明文
    。按刑法第三百三十九條第一項所規定詐欺取財罪，係以行
    為人自始具有為自己或第三人不法之所有之意圖為要件，民
    事債務人未依債之本旨履行，在一般社會生活經驗上可能之
    原因非一，自難僅得以債之關係成立後，未依約給付，即認
    債務人自始即具有不法所有意圖之認定。又刑法第三百三十
    九條第一項詐欺取財罪之成立，以意圖為自己或第三人不法
    所有，以詐術使人將本人或第三人之物交付為要件。所謂以
    詐術使人交付，必須行為人施用詐術，且被詐欺人因其詐術
    而陷於錯誤，若其所用方法，不能認為詐術，亦不致使人陷
    於錯誤，即不構成該罪（最高法院四十六年台上字第二六０
    號判例參照）。
三、本件公訴人認被告涉有詐欺取財罪嫌，無非以被告業已取得
    告訴人甲○○、被害人丙○○、丁○○○交付之定金及手續
    費，且前揭拍賣案件，因故停止拍賣，被告卻未依約退還告
    訴人甲○○、被害人丙○○、丁○○○交付之定金等情為論
    罪依據。訊據被告於偵審中固均坦承於前開時地收受告訴人
    甲○○、被害人丙○○、丁○○○交付之定金，且僅退還告
    訴人甲○○七萬元等情，惟堅詞否認涉有詐欺取財犯行，辯
    稱：其曾帶領告訴人甲○○等人至拍賣標的物現場查看，告
    訴人甲○○等人確認標的物後，始同意參與投標，其並未施
    用詐術，告訴人甲○○等人亦無陷於錯誤之情事；另前揭標
    案係由證人周伯皓主持，其所收受之定金、手續費等款項，
    均已轉交予周伯皓，嗣因周伯皓將部分款項用以拍賣程序所
    需之鑑定費用，復另行侵占剩餘款項，致其無法依約歸還告
    訴人甲○○、被害人丙○○、丁○○○交付之定金，並非有
    意詐欺取財等語。辯護意旨則以：告訴人等人於八十三年間
    即已交付定金等款項，但前揭拍賣事件係於九十四年七月十
    八日拍賣當日突然公告停止拍賣，被告於收受款項之際，無
    從預見該拍賣將會中止，並無具詐欺之不法所有意圖之可言
    等語。
四、經查：
(一)被告於八十三年四月間，以參與臺灣臺南地方法院執行處八
    十三年度執字第五三九號拍賣台南市○○路（原名東安富街
    ）共計二百四十二戶房屋為由，並以每戶定金四萬元，手續
    費二千元之對價，向告訴人甲○○、被害人丙○○、丁○○○分別收取五十八萬八千元、五、六十萬元、十餘萬元等情
    ，業據被告於原審偵審中及本院審理時供陳在卷，並經告訴
    人甲○○、被害人丙○○、丁○○○於偵查中以證人身分結
    證屬實，復有被告簽發予告訴人甲○○之收據二紙在卷可稽
    。被告辯稱：向告訴人甲○○等人收受之定金、手續費等款
    項，均已交付予周伯皓等語，業據證人謝明乾、涂炎瑞於原
    審審理時證稱：曾親見被告將所募集之資金交付予周伯皓（
    見原審九十四年八月十八日審判筆錄），並據證人周伯皓於
    偵查中證稱：確曾收受被告轉交之五十八萬八千元等語屬實
    （見九十三年發查字第五七０號卷第九頁），復有周伯皓出
    具之收據一紙附卷可稽（見九十三年度偵續字第八二號第二
    十七頁），是被告所辯：向告訴人甲○○等人收受之定金、
    手續費等款項，均已交付予周伯皓等語，應屬實在，並與被
    告和周伯皓等人約定之合夥參與前揭執行案件流程相符，詳
    如後述，是被告向告訴人甲○○等人收受之定金、手續費等
    款項，尚非為被告取得。縱證人周伯皓取得前揭款項後，未
    能將款項用於投標所需，甚於執行停止時，將剩餘款項侵占
    ，未歸還被告，以致被告無法歸還告訴人所交付之款項，此
    亦非得歸責於被告。因周伯皓侵占所募集之款項部分，業經
    原審以八十四年度訴字第一六六一號判處有期徒刑一年，緩
    刑三年確定，被告與周伯皓自無共同犯意可言。尚難據此認
    被告具有不法所有意圖之詐欺。
(二)被告與證人謝明乾、涂炎瑞、周伯皓及周伯皓之友人王寶山
    、許玉廷等六人共同合夥參與前揭執行案件之投標，並約定
    由周伯皓負責拍賣之相關手續事宜，其餘合夥者則對外募集
    有意共同投標前揭執行案件者，且約定有意投資標取拍賣物
    者，每戶需繳交定金四萬元，手續費二千元等情，業據證人
    謝明乾、涂炎瑞於原審審理時結證屬實，並有被告等人合夥
    時所簽訂之「台南市海佃社區投資計畫書」一份在卷可稽，
    足見被告等人確有合夥進行投標前揭執行案件之事實。故被
    告據此募集告訴人甲○○等人共同進行投標之行為，自難認
    有何施用詐術之舉。況告訴人甲○○於原審審理時證稱：被
    告曾帶領其至現場查看，其見建物上有封條，認應確有拍賣
    事件無誤，始同意參與本件投標案；且因事業需用倉庫，而
    標的物之價格不錯故決定投標等語，另證稱：本次標案之相
    關資訊均係證人丙○○告知，被告僅負責帶領其至現場察看
    等語（見原審九十四年八月十八日審判筆錄），顯見告訴人
    甲○○係親身查勘投標標的物狀況，確認標的物已遭查封等
    待拍賣之情狀，並評估利益得失後，始行決定參與投標，自
    無陷於錯誤之情事。
(三)臺灣臺南地方法院執行處八十三年度執字第五三九號執行事
    件，原定八十四年七月十八日下午四時公開拍賣台南市○○
    路處二百四十二戶房屋地上權，嗣因該案債務人國僑公司對
    聲請執行之債權人王大立援引聲請強制執行之法定地上權表
    示異議，並經臺灣臺南地方法院審酌債權人王大立未依法辦
    理地上權移轉登記等事由，於八十四年七月五日以八十三年
    度執字第五三九號裁定駁回債權人王大立強制執行之聲請，
    並於同年七月十八日公告停止拍賣，經債權人王大立提起抗
    告後，本院以八十四年抗字第四０二號裁定駁回抗告確定等
    情，業經原審調閱八十三年度執字第五三九號全案卷證查明
    屬實。是前揭執行事件中止拍賣屬強制執行程序中突發事件
    ，尚無證據足證被告與債務人間有何勾串謀議情事，被告於
    八十三年四月間向告訴人等人收受前揭款項時，當無可能預
    知一年四月後，該執行事件將會停止拍賣，而無法續行。縱
    被告於停止拍賣後，未能依約返回告訴人所交付之定金，此
    亦屬民事上之糾紛。自不得以此遽認被告於收受款項之際，
    已預存不欲返還定金之不法所有意圖。
(四)被告與證人周伯皓等人合資之前揭執行案件投標案，被告與
    證人謝明乾、涂炎瑞所負責者，均係募集有意投資者。而募
    集之方式不一，證人謝明乾係以自己名義募集投資人，直接
    對投資人負責，而證人涂炎瑞則係邀請證人周伯皓辦理說明
    會，由周伯皓向有意投資者說明投資細節，其僅負責介紹入
    股，不對投資人負責等情，業據證人謝明乾、涂炎瑞於本案
    審理時結證屬實（見原審九十四年八月十八日審判筆錄）。
    故無論被告係以自己名義，抑或以證人周伯皓名義募集投資
    人，均符合當時其等合夥投資前開標案之處理模式。故不得
    僅以被告未告知前開標案之主持者為周伯皓，遽認被告存有
    不法意圖之詐欺犯行。
(五)證人丁○○○於偵查中固證稱：被告自稱法院有熟可以標到
    云云，然於同日庭訊時，經檢察官詢以為何相信被告必然可
    以標到時，證人丁○○○則證稱：係介紹被告之丙○○轉告
    ，而其信任丙○○不會亂講（見偵查卷第一二六頁至第一二
    七頁），然證人丙○○於偵查中則證稱：被告並未向其保證
    必然得標（見偵查卷第八十七頁），是證人丁○○○前揭證
    述被告表示必然可以得標云云，是否屬實，實非無疑。況證
    人丙○○於本次投標案件中亦交付數十萬元予被告，事後亦
    未取回投資款項（見偵查卷第八十七頁），衡情當無故為迴
    護被告之理。另參以告訴人甲○○於原審審理時證稱：被告
    向其表示得標機會甚大，但並未說是百分之百等語（見前開
    審判筆錄），是被告當日所言，應屬希冀告訴人甲○○等人
    參與本件投資執行事件所為之宣傳言語，尚難認其曾為「有
    特殊管道，必然可以得標」等不實言語。被告於辯稱：未曾
    表示有特殊管道，必然可以得標等語，應非虛妄。
(六)綜上事證所述，尚難認為被告邀集告訴人甲○○、被害人丁○○○、丙○○等人參與法院投標案時，有施用何詐術行為
    ，此外復查無其他積極證據足資證明被告有詐欺取財犯行，
    揆諸首開說明，犯罪尚屬不能證明。
五、原審基於上述理由，認被告犯罪不能證明，為被告無罪判決
    之諭知。本院經核原判決認事用法，均無不合。公訴人上訴
    意旨，指摘原判決不當，為無理由，應予駁回。
六、據上論斷，應依刑事訴訟法第三百六十八條，判決如主文。
本案經檢察官江守權到庭執行職務。
中　　華　　民　　國　　94　　年　　12    月　　14  　日
            刑事第一庭審判長法官　黃　崑　宗
                            法官　田　平　安
                            法官　蔡　長　林
以上正本證明與原本無異。
不得上訴。
　　　　　　　　　　　　　書記官　李　培　薇
中　　華　　民　　國　　94　　年　　12　　月　　15　　日
